臺灣新北地方法院刑事裁定
111年度聲判字第7號
聲  請  人  彭南雄  住○○市○○區○○○路○段00○0號00                        樓
被      告  曾世榮




上列聲請人因被告妨害自由案件，不服臺灣高等檢察署檢察長11
0年度上聲議字第9735號駁回再議之處分（原不起訴處分書案號
：臺灣新北地方檢察署110年度偵字第34351號），聲請交付審判
，本院裁定如下：
    主    文
聲請駁回。
    理    由
一、聲請交付審判意旨如附件刑事聲請交付審判狀所載。
二、按聲請人不服上級法院檢察署檢察長認再議為無理由而駁回
    之處分者，得於接受處分書後10日內委任律師提出理由狀，
    向該管第一審法院聲請交付審判；又法院認為交付審判之聲
    請不合法或無理由者，應駁回之，刑事訴訟法第258條之1、
    第258條之3第2項前段分別定有明文。查聲請人即告訴人彭
    南雄以被告曾世榮涉犯強制罪嫌而提出告訴，經臺灣新北地
    方檢察署檢察官以110年度偵字第34351號為不起訴處分後，
    聲請人不服提起再議，復經臺灣高等檢察署檢察長以110年
    度上聲議字第9735號駁回在案，該駁回再議處分書於民國11
    1年1月5日送達聲請人，嗣聲請人於10日不變期間內即111年
    1月14日，向本院提出刑事交付審判聲請狀等情，業經本院
    依職權調閱上開偵查卷宗查明屬實，並有前揭不起訴處分書
    、駁回再議處分書、送達證書及刑事交付審判聲請狀等附卷
    可按。又聲請人雖未委任律師提起本件交付審判，惟其具律
    師資格一情，有聲請人之律師證書、律師資料查詢資料各1
    份在卷為憑。而前揭刑事訴訟法第258條之1雖無如民事訴訟
    法第466條之1第1項：「對於第二審判決上訴，上訴人應委
    任律師為訴訟代理人。但上訴人或其法定代理人具有律師資
    格者，不在此限」之規定，然參酌最高法院94年第6次、第7
    次刑事庭決議允許具律師資格之自訴人無庸委任律師為代理
    人之同一法理，本院認為上揭刑事訴訟法規定之目的係藉由
    專業律師制度為不起訴處分聲請交付審判之篩檢，故倘聲請
    人具備律師資格，即無強令其另委請律師之必要。是聲請人
    向本院提起交付審判之聲請，於程序上即屬適法，合先敘明
    。
三、按刑事訴訟法第258條之1規定聲請人得向法院聲請交付審判
    ，核其立法意旨，係法律對於檢察官不起訴或緩起訴裁量權
    制衡之外部監督機制；此時，法院之職責僅在就檢察官所為
    不起訴或緩起訴之處分是否正確加以審查，藉以防止檢察機
    關濫權。依此立法精神，同法第258條之3第3項規定：「法
    院就交付審判之聲請為裁定前，得為必要之調查。」，其所
    謂「得為必要之調查」，係指調查證據之範圍應以偵查中曾
    顯現者為限，不可就新提出之證據再為調查，亦不可蒐集偵
    查卷宗以外之證據，否則將與刑事訴訟法第260條之再行起
    訴規定混淆不清（臺灣高等法院91年4月25日刑庭會議法律
    問題研討意見參照）。
四、經查：
  ㈠告訴意旨略以：被告曾世榮為時任址設新北市○○區○○○路○段0
    0號台鳳天璽社區（下稱社區）之總幹事，告訴人彭南雄為
    時任社區之管理委員會委員。被告於110年7月29日20時30分
    許，在社區大廳櫃臺前與告訴人發生口角，被告見告訴人欲
    使用手機錄音時，竟基於強制之犯意，徒手將告訴人所有手
    機1支移至大廳櫃臺旁，以此方式妨害告訴人行使權利，因
    認被告涉犯刑法第304條第1項之強制罪嫌云云。
  ㈡臺灣新北地方檢察署檢察官偵查終結後認：訊據被告堅詞否
    認上開犯嫌，辯稱：伊雖然有拿告訴人手機，但拿的目的是
    因為他會錄影或對伊拍照，伊避免個資受到侵害所以才將手
    機移至櫃臺旁，之後兩人議論完畢後，伊就將手機再放回大
    廳櫃臺上等語。告訴暨報告意旨認被告涉犯強制罪嫌，無非
    係以告訴人之指訴及卷附監視器錄影畫面為其主要論據。經
    查：證人即告訴人彭南雄到庭證稱：伊是社區住戶，也是管
    委會成員之一，被告為社區總幹事，當時因為業務上之問題
    伊到大廳櫃臺找被告，伊有提出建議書給被告，但他拒收，
    伊認為既然被告拒收建議書，伊就準備錄音，但是沒有經過
    被告同意，接著就把手機放在大廳櫃臺上，然後被告就發脾
    氣，他跟證人張詠睎說把手機收起來，後來伊發現手機不見
    了，伊認為應該是被告拿走的等語；另證人張詠睎證稱：案
    發時伊坐在大廳櫃臺前，被告跟告訴人好像在吵架，告訴人
    沒有經過被告同意就要錄音，被告一氣之下就把手機往櫃臺
    撥打到伊的手，伊就嚇一跳並且把手機放在伊桌面上，當時
    告訴人就說被告搶他的手機，之後證人陸早知就衝進來質問
    被告為何要搶告訴人手機，他們就發生口角，伊就出去勸架
    等語；佐以證人陸早知到庭證稱：被告跟告訴人在吵架的時
    候，伊要去勸架，當時被告有動手要拿手機，伊就有質問被
    告，伊也跟被告發生口角等語，核與被告上開辯詞相符，是
    被告拿取手機僅係為阻止告訴人錄影或錄音乙節，應堪以認
    定，其主觀上是否有無故妨害告訴人使用手機之犯意，並非
    無疑；再者，檢視卷附上開地點之監視器錄影畫面，被告拿
    取告訴人所有手機時，並未對告訴人施用優勢之體力而形成
    對他人之強制作用或逼迫行為，已與強制罪之構成要件「強
    暴」行為有間。況且依一般社會經驗而言，未經同意擅持攝
    影機對人直接拍攝或錄音，極易引起他人感到不快，被當成
    拍攝或錄音對象之人一般多有自我防衛之舉措，自難期待被
    拍攝人皆有良好之反應，則被告對告訴人之拍攝或錄音作為
    表達不滿，而以手撥擋錄音或拍攝之動作，乃屬因遭拍攝或
    錄音作為而發之反應，難認已達「強暴」之程度，更遑論被
    告主觀上有何妨害告訴人攝影之強制故意，誠如前述，依此
    ，實難單憑告訴人上開之單一指訴，遽認被告涉有強制罪嫌
    。此外，復查無其他積極證據足認被告有何上開犯嫌，揆諸
    前開法條規定及判例意旨，應認其犯罪嫌疑不足。次按，實
    施偵查非有必要，不得先行傳訊被告，刑事訴訟法第228條
    第3項定有明文。且檢察官對於告訴或告發案件，偵查結果
    無須傳喚被告，已足認為所告事實為嫌疑不足或行為不成立
    犯罪者，即可逕為不起訴之處分，司法院院字第403號解釋
    可資參照。本案經詳閱卷內所附相關資料已足認定，被告雖
    經合法傳喚未到庭，惟認無再次傳訊被告之必要，併予敘明
    。　　
  ㈢聲請再議意旨雖以：
  ⒈聲請人於110年7月29日20時許，與證人陸早知在社區大廳聊
    天，見被告與證人張詠睎均在管理中心辦公室內服勤，乃上
    前站立在櫃檯前，準備向被告與張詠睎重申應確實執行管理
    委員會有關夜間保全人員應於24點準時閉門及熄燈之決議暨
    保全應依法收受遞送住戶之司法文書等事項，聲請人有鑑於
    以往與渠2人溝通無效反遭羞辱之顧慮與經驗，遂公開將手
    機平放在管理中心櫃檯上，準備錄音存證。被告竟惱羞成怒
    ，悍然厲聲命令張詠睎將手機收起來等語，繼而出手強行奪
    取聲請人之手機。嗣經聲請人與陸早知高聲抗議，被告與張
    詠睎始遲遲於2、3分鐘後，將手機重新放置櫃檯上，被告所
    為核與刑法第304條強制罪既遂犯之要件該當，且無法定或
    其他超法規之阻卻違法事由。
  ⒉原檢察官未傳喚被告到庭詳加訊問及命與聲請人對質，且未
    當庭勘驗播放現場監視錄影資料，供聲請人閱覽及表示意見
    ，即草率逕行認定被告拿取手機時並未對聲請人施用優勢之
    體力而形成對他人強制作用或逼迫行為云云，完全漠視聲請
    人之訴訟權，其法律見解亦顯與最高法院判決之旨趣大相逕
    庭，與經驗及論理法則亦相違背，自屬違背法令，偵查應屬
    尚未完備。又聲請人當庭主張張詠睎應屬敵性證人，證述顯
    有偏袒未到庭之被告，應予隔離訊問，原檢察官仍讓聲請人
    與張詠睎同時在場；原檢察官偵查方式亦與刑事訴訟法規定
    訊問應出於懇切態度之旨趣有違。
  ⒊聲請人於110年11月2日開庭經提示現場監視錄影譯文，發現
    被告於社區大廳有諸多對聲請人侮辱等情狀，涉及刑法之公
    然侮辱罪，乃於庭後具狀表示追加告訴之意，惟原檢察官未
    於原不起訴處分說明，亦未另分案偵查，顯有疏漏，請發回
    原署續行偵查等語。
　㈣臺灣高等檢察署檢察長審核後則認：
  ⒈按刑法第304條第1項之強制罪，使人行無義務之事或妨害人行
    使權利，須以行為人出於強暴或脅迫之方法為之，始該當構成
    要件。而此所謂「強暴」者，即逞強施暴，亦即對於他人之身
    體，施以直接、間接之有形不法攻擊，亦即，行為人施用暴力而
    強制他人，剝奪或妨礙他人之意思形成、意思決定或意思活
    動自由；所謂「脅迫」者，即威脅逼迫，即以無形之言詞或
    姿態，脅迫他人，而足以使人心生畏怖，致影響其意思形成
    、決定或活動之自由。再刑法第304條強制罪所保護之法益
    ，係人之意思決定自由與意思實現自由，其所謂之妨害人行
    使權利，乃妨害被害人在法律上所得為之一定作為或不作為
    ，不論其為公法上或私法上之權利，均包括在內。而是否妨
    害人行使權利，必須檢驗是否有手段目的之可非難性，倘行
    為人之行為，已該當正當防衛、緊急避難，或為依法令之行
    為，即已阻卻違法，自係法之所許，難認係妨害他人行使權
    利；即便行為人之行為不符合法定阻卻違法事由，仍應藉由
    對強制手段與強制目的之整體衡量，以判斷是否具有社會可
    非難性。倘依行為當時之社會倫理觀念，乃屬相當而得受容
    許，或所侵害之法益極其微小，不足以影響社會之正常運作
    ，而與社會生活相當者，即欠缺違法性，尚難以該罪相繩(
    最高法院110年度台上字第2340號刑事判決意旨參照)。
  ⒉經本署勘驗卷附現場監視器錄影光碟結果，聲請人於錄影畫
    面起始顯示「2021/07/29 20:47:40」之時間（以下關於光
    碟之內容，均以錄影畫面左上角顯示之時間為準，並僅敘述
    時、分、秒，年月日則以下略），已站立在社區管理中心辦
    公室開放櫃檯外發表意見，被告則站立在櫃檯內與聲請人相
    對之位置，另有張詠睎坐於櫃檯內被告左側，陸早知站立在
    櫃檯外聲請人右側；期間被告偶與聲請人交談；「20:48:35
    」聲請人拿出手機觸碰操作；「20:48:42」聲請人將手機放
    置在櫃檯上；「20:48:43」被告快速取走該手機置於櫃檯內
    桌面上；嗣陸早知進入管理中心辦公室與被告交涉，隨後兩
    人一起走出辦公室，聲請人亦上前與被告、陸早知在辦公室
    玻璃門外對談；「20:51:17」被告進入管理中心辦公室，於
    「20:51:23」將聲請人之手機放回櫃檯上；嗣聲請人與陸早
    知走回櫃檯外，聲請人於「20:51:50」取回手機，有本署勘
    驗光碟筆錄及現場監視錄影光碟在卷可稽。被告將聲請人置
    於櫃檯上之手機取走移至櫃檯內桌面上置放，對於聲請人使
    用其手機之權利固然暫時有所妨害，然依前揭錄影畫面顯示
    ，被告係於聲請人將手機置放櫃檯上離手後，再予拿取，而
    非自聲請人手中強取該手機，難認被告有對聲請人之人身施
    以任何強制力，尚無施以強暴、脅迫可言。且聲請人於原檢
    察官偵查中陳稱：其當時準備要錄音，但錄音沒有經過被告
    的同意，其也未告知被告等語；徵諸被告於當日晚間8時48
    分43秒取走聲請人之手機，於同日時51分23秒即放回櫃檯上
    ，歷時僅2、3分鐘，即由聲請人取回，縱認達於強暴程度，
    被告乃為達制止聲請人未經同意錄音之目的而取走聲請人之
    手機，聲請人使用手機之法律上權利受到妨害之時間短暫，
    聲請人一時性無法錄音之不利益，及法益受侵害之違法性程
    度顯屬輕微，被告之行為亦不具有實質違法性，難認已達可
    資非難之刑事不法，尚難以刑法強制罪嫌相繩。
  ⒊原檢察官以被告罪嫌不足，而為不起訴處分，經核並無違誤或不
    當。原檢察官認本件事證已明，未待傳訊被告到庭或命與聲
    請人對質即予偵結，尚難逕認有何違失；聲請人聲請再議指
    稱其於偵查中就被告於社區大廳有諸多對其侮辱等情狀，涉
    及刑法公然侮辱罪嫌，提出追加告訴乙節，並未經原檢察官
    為不起訴處分，不在本件再議審核範圍，另發交原署分案辦理
    ；聲請人聲請再議指陳原檢察官未當庭勘驗播放現場監視錄
    影資料，供聲請人閱覽及表示意見乙節，核屬個案偵查作為
    ，難逕認違誤；證人張詠睎既非與被告同時在庭，原檢察官
    未予隔離訊問，亦難遽謂違失；聲請人聲請再議其餘所指，
    則與本件構成要件之調查並無實質關連性，均難資為發回續
    行偵查之理由。聲請人指摘原處分不當，應認其聲請無理由。
五、按犯罪事實應依證據認定之，無證據不得認定犯罪事實；不
    能證明被告犯罪或其行為不罰者，應諭知無罪之判決，刑事
    訴訟法第154條第2項、第301條第1項定有明文。又認定不利
    於被告之事實，須依積極證據，苟積極證據不足為不利於被
    告事實之認定時，即應為有利於被告之認定，更不必有何有
    利之證據（最高法院30年上字第816號判例意旨參照）。訊
    據被告固坦承有拿取聲請人手機，並將手機移至櫃臺旁，惟
    堅詞否認有何強制犯行，辯稱：我是為了避免聲請人對我錄
    影導致個資受侵害，所以才將手機移至櫃臺旁，後來我跟聲
    請人議論完後，我就將手機放回櫃臺上等語。經查：
  ㈠聲請人於偵查時證稱：我當時因有業務上的問題，就到櫃臺
    跟被告洽商事情，並提出建議書給被告，惟因被告拒收，我
    就準備用錄音的方式把我跟被告的對話錄下，並把我的手機
    放在櫃臺上面，然後被告就發脾氣，叫張詠睎把手機收起來
    ，我就發現我的手機被拿走，被告沒有同意我錄音，我也沒
    有告知被告等語（見110年度偵字第34351號卷《下稱偵卷》第
    36頁）；核與證人張詠睎於偵查時所證：我當時坐在櫃檯，
    被告與聲請人在吵架，聲請人沒有經過被告同意又要錄音，
    被告一氣之下就把手機往櫃臺撥，打到我的手，我就嚇一跳
    並把手機放在我的桌面上，聲請人當時就說被告搶他手機，
    後來陸早知衝進來質問被告為何要搶聲請人手機，我就出去
    勸架，聲請人習慣要錄音去告別人，被告撥手機的行為是因
    為聲請人已經要錄音了等語（見偵卷第36、37頁）、證人陸
    早知於警詢、偵查時所證：被告跟聲請人在吵架的時候，我
    有準備要去勸架，過一下被告就強行將聲請人的手機拿起來
    並丟到櫃檯內，後來我就跟他發生口角，我有看到被告撥手
    機的動作等語（見偵卷第12、37、38頁）大致相符。
  ㈡且聲請人於現場監視器錄影畫面左上角顯示時間為2021/07/2
    9《以下均同故皆省略記載》「20:48:35」拿出手機觸碰操作
    ，於「20:48:42」時將手機放置在櫃檯上，「20:48:43」被
    告快速取走該手機置於櫃檯內桌面上；……，被告於「20:51:
    23」將聲請人之手機放回櫃檯上；聲請人於「20:51:50」取
    回手機等情，亦經臺灣高等檢察署勘驗明確後製有110年12
    月24日勘驗光碟筆錄在卷可稽（見110年度上聲議字第9735
    號卷第15頁及反面）。
　㈢以上可見，被告固有將聲請人置於櫃檯上手機取走後放置於
    櫃檯內桌面上，而妨害聲請人使用其手機之權利，然持續時
    間僅短暫之3分鐘餘；且被告係將已靜置於櫃檯上之聲請人
    手機予以移置，而非自聲請人手中強取，可認並未對聲請人
    之身體施以任何不法攻擊，所為已與強制罪「強暴」之構成
    要件不符；又被告係待聲請人自行將手機置於櫃檯後始拿取
    ，亦非以言語、姿勢威脅逼迫致聲請人交付手機，所為亦與
    該罪「脅迫」之構成要件有間。凡此，足見被告所為與強制
    罪並不該當，自無從以該罪相繩。
六、綜上所述，前揭不起訴處分及駁回再議處分之證據取捨、事
    實採認均有所據，並無違背經驗法則或論理法則之處，且依
    卷證資料亦不足以認定被告有何強制罪嫌。從而，本件聲請
    交付審判意旨仍執前詞認原處分為違法，即屬無理由，自應
    予以駁回。
七、依刑事訴訟法第258條之3第2項前段，裁定如主文。
中　　華　　民　　國　　111 　年　　4 　　月　　29　　日
　　　　　　　  　刑事第二庭  審判長法　官　許必奇

                                    法  官  劉芳菁

                                    法  官  洪珮婷
上列正本證明與原本無異。
本裁定不得抗告。
                                     書記官  陳品伃
中　　華　　民　　國　　111 　年　　5 　　月　　5 　　日